臺灣高等法院臺中分院民事裁定　　　　　 100年度抗字第63號
抗　告　人　合作金庫商業銀行股份有限公司
法定代理人　劉燈城
上列抗告人因與相對人黃明傑間清償債務強制執行事件，對於民
國100年1月5日臺灣臺中地方法院100年度執事聲字第1號所為裁
定，提起抗告，本院裁定如下：
    主  文
原裁定廢棄，發回臺灣臺中地方法院。
    理  由
一、本件抗告人與相對人黃明傑間清償債務強制執行事件，抗告
    人向原法院聲明異議，經原法院以抗告人之異議無理由，而
    駁回其異議，抗告人不服提起抗告，其抗告意旨略以：就原
    法院傳訊債務人、承租人及相關第三人之筆錄資料，抗告人
    認為其等所言為不實，其等表示於民國（下同）79年間興建
    本案未辦保存登記之432建號建物（下稱系爭建物），其等
    就建物出資部分為徐正男出資新台幣（下同）280萬元，關
    順平出資30萬元，故該建物合計建築金額為310萬元，依中
    正地政事務所之建物測量成果圖顯示，該未辦保存登記之系
    爭建物係一鋼筋混凝土造之4層樓建物，面積合計340.8平方
    公尺（扣除貨櫃屋面積），惟依據臺中市99年地價調查用建
    築改良物標準單價表得知，鋼筋混凝土造之5層樓以下建物
    每平方公尺之建築單價為9,000元至13,000元，如依該建物
    單價中數11,000元計算本案建物之建築成本，合計為3,748,
    800元，再依行政院主計處公告之營造工程物價指數銜接表
    ，依98年及80年之年指數還原於80年營造該建物之營建成本
    約為2,087,926元（即3,748,80063.07113.24），與債
    務人等所稱建築侅房屋之金額為310萬元顯然差距甚鉅，有
    違一般常理。又依據抗告人向行政院農委會林務局農林航空
    測量所申請之航測圖可知，於76年5月27日、78年10月11日
    、79年9月25日及80年10月7日等期間，本案執行標的之土地
    上之建物樣貌均相同，並未有增建建物之異動情事，可證債
    務人及第三人所言，顯為虛偽不實之陳述。再依承租人關順
    平所提供系爭建物之租賃契約得知，於形式上已可認係債務
    人黃明傑所有，雖原審認租賃契約係債權契約與所有權歸屬
    之物權關係係屬二事，出租人並不以所有權人為必要，出租
    人無權處分或經授權而出租他人房屋之情事，於社會交易上
    亦所在多見云云，此舉是否將無權處分視為社會交易之通例
    ？又查本案債務人黃明傑係分別於77年10月6日、79年6月11
    日及77年11月29日以買賣為原因取得台中市○○區○○段31
    0、396地號土地及259建號建物並經登記在案，故黃員購買
    本案執行標的約於77年10月以後，參照前開行政院農委會林
    務局農林航空測量所於76年5月27日拍攝之航測圖得知，台
    中市○○區○○段310、396地號土地上，259建號建物及系
    爭建物均已存在，得證於債務人黃明傑購買本案上開土地及
    建物時，系爭建物即已存在，黃員於購買時即已取得系爭建
    物之事實上處分權，而非如債務人及第三人等所言，由其等
    自行建築而成。綜上所述，債務人及第三人等之陳述顯虛偽
    不實，系爭標的之事實上處分權為債務人所有，屬債務人之
    財產而得為執行之標的，原裁定誤認事實而駁回其異議，認
    事用法尚有違誤，請求廢棄原裁定等語。
二、按查封僅得對債務人之責任財產為之，不得對於第三人之財
    產查封。因此執行法院於實施強制執行之際，對強制執行之
    財產，是否為債務人之責任財產，固應依職權調查認定，惟
    為達迅速執行之目的，執行機關應以形式主義為其調查認定
    之依據。申言之，執行法院對於強制執行之財產，其實體上
    屬何人所有，固無審認權限，惟仍應就有關資料為形式上審
    查，只須該財產外觀上可認係債務人所有，即非不得對之實
    施強制執行。對於未辦理建物所有權第一次登記之房屋，可
    命債權人提出其原始建築資料，或稽徵機關之房屋稅籍資料
    ，或其他足資證明該房屋為債務人所有之有關資料，必要時
    並得依職權向稅捐稽徵機關查詢，或依其建築形式占有使用
    情形，而為形式上審查認定是否為債務人之財產（最高法院
    49年度臺抗字第72號判例、97年度臺抗字第615號裁判意旨
    參）。又執行法院於實施強制執行之際，對執行之標的是否
    為債務人所有，僅有形式上之審查權，亦即僅能依財產之外
    觀形式上認定是否屬債務人之財產，如該財產具有屬於債務
    人所有之外觀，即可實施強制執行，縱認財產實際上為第三
    人所有，執行法院所為之執行行為，亦非違法執行，該第三
    人如主張執行之財產為己所有時，應依強制執行法第15條規
    定提起第三人異議之訴（最高法院23年抗字第3561號、49年
    臺抗字第72號判例意旨參照）。
三、抗告人以臺灣臺中地方法院96年度執梅字第88085號債權憑
    證為執行名義，聲請拍賣相對人所有之坐落於臺中市○○區
    ○○段310之1地號、396號之土地（下稱系爭土地）上之系
    爭建物。惟系爭建物為未辦理保存登記之建物，得否成為本
    件強制執行拍賣之標的，依上揭說明，端視抗告人提出之證
    據是否得依外觀上認定係屬相對人所有而定。經查：
  (一)台中市北屯區子里子巷23之1號即259建號之房屋，納稅
    義務人為相對人，該屋已於91年8月14日經台中市政府工務
    局以中工管字第09100150252號函通報為九二一震災全倒拆
    除在案，並經台中市地方稅務局東山分局註銷房屋稅籍，有
    台中市地方稅務局東山分局函在卷可憑。
  (二)系爭建物係未辦理保存登記之建物，為兩造所不加爭執。相
    對人、關順平及徐正男於99年7月1日原法院調查時，固均陳
    稱系爭建物係彼等三人出資所興建，第三人傅學源亦稱系爭
    建物係徐正男找其興建，工程款都是向徐正男請款等語。惟
    相對人另於同年5月27日原法院調查時，即自承「當初他（
    指徐正男）算是以借錢給我的方式出資」等情，果徐正男係
    借錢予相對人用以興建系爭建物，顯然相對人就系爭建物即
    有事實上之處分權存在，不言可喻。再參酌卷附房屋租賃契
    約書，亦以相對人為出租人，及關順平於同年4月26日原法
    院勘測時，僅在場表明其為系爭建物之承租人等節，則抗告
    人主張相對人為系爭建物之所有人，對系爭建物有事實上處
    分權乙節，似非全然無稽。從而，抗告人聲請就相對人所有
    之系爭建物予以強制執行，核屬有據。原法院逕以相對人已
    非系爭建物之事實上處分權人，系爭建物從外觀上亦無從認
    定其事實上之處分權歸屬相對人，抗告人不得聲請對之為強
    制執行為由，裁定駁回抗告人所為之強制執行之聲請及抗告
    人對原法院所為裁定之異議，即有未合。抗告意旨指摘原裁
    定不當，求予廢棄，為有理由，爰由本院將原裁定廢棄，並
    發回原法院另為妥適處理。
四、據上論結，本件抗告為有理由，依強制執行法第30條之1，
    民事訴訟法第492條，裁定如主文。
中    華    民    國    100    年    3    月    9     日
                 民事第五庭    審判長法  官  李寶堂
                                     法  官  王重吉
                                     法  官  古金男
以上正本係照原本作成。
再為抗告應以適用法規顯有錯誤為理由。
如提起再抗告者應於裁定送達後10日內向本院提出抗告理由狀（
須按照他造人數附具繕本）並繳納抗告裁判費新臺幣1,000元，
同時委任律師或具有律師資格之關係人為代理人。
                                     書記官  瑞芳
中    華    民    國   100    年    3     月    10    日
                                                      Ｓ